【裁判字號】    98,台上,2119
【裁判日期】    980416
【裁判案由】    妨害自由
【裁判全文】
最高法院刑事判決            九十八年度台上字第二一一九號
上  訴  人  台灣高等法院台中分院檢察署檢察官
被      告  甲○○
上列上訴人因被告妨害自由案件，不服台灣高等法院台中分院中
華民國九十五年八月三十一日第二審更審判決（九十四年度上更
(一)字第四二一號，起訴案號：台灣南投地方法院檢察署九十一年
度偵字第一二二一號），提起上訴，本院判決如下：
    主  文
原判決撤銷，發回台灣高等法院台中分院。
    理  由
本件原判決以公訴意旨略稱：被告甲○○與高最隆間有土地糾紛
未解決，高最隆並欲對被告提起告訴，引起被告不滿，竟於民國
九十一年四月三日十五時許，夥同姓名年籍不詳之成年男子一人
，駕駛未懸掛車牌之紅色自用小客車，至南投縣仁愛鄉翠華村李
金蓮經營之「太陽城商店」，將正在該處之高最隆強制推入車上
，以此非法方法將之載到台中縣和平鄉松柏村不詳處所談判。迄
同日二十三時許，始將高最隆載回南投縣仁愛鄉翠華村，因認被
告涉犯刑法第三百零二條第一項之妨害自由罪嫌云云。經審理結
果，認被告之犯罪不能證明，因而維持第一審諭知無罪之判決，
駁回檢察官之第二審上訴。固非無見。
惟查：一、判決不問其為如何之種類，均須敘述理由，所謂理由
，即說明判決主文所由構成之根據，如未為記載，或記載與卷內
證據不相適合，即為判決不載理由，或所載理由矛盾，其判決當
然違背法令。證人李金蓮於九十一年四月三日十六時五十五分、
同日二十一時三十分二度在警詢證稱其在太陽城商店裡，看見高
最隆被一年輕男子強行押走，另一年輕人接應，押到車內，高最
隆有大聲喊叫「不要帶我走」，其有看見高最隆在掙扎，上訴人
與另名男子祇是徒手強拉他，並押到車上等語（見偵卷第九至十
二頁）；於第一審作證稱：「（九十一年四月三日有無去華岡派
出所？）有的，因高最隆被人帶走，我就趕快報案。南投榮民服
務處程立民跟我說，高最隆與別人有土地糾紛，要注意他」、「
（高最隆是否被強行帶走？）我只是知道有人帶走他，因我那裡
是商店，我也在忙，當時以我眼角的餘光，好像是看到高最隆有
在掙扎」、「（還有無人知道高最隆被帶走這回事？）何老大、
周朝林，當時他們都在外面，他們有跑進來問我高最隆為何被帶
走」（見一審卷第四十頁）；於原審證陳：「（本案你為何會報
案？）我們看到老榮民被強押走」、「（高最隆被幾人押走？）
二個年輕人」、「（你在地方法院作證稱，當時眼角餘光好像是
看到高最隆在掙扎？）對」（見原審上訴卷第三三至三四頁）。
如果無訛，李金蓮就高最隆遭被告與某男子一起強行押入車內帶
走之基本陳述，均大致相符。原判決謂李金蓮警詢證述被告夥同
一男子強行將高最隆帶走，高最隆說不要拉我，且試圖掙脫云云
，與審判中證述「我只是知道有人帶走他，因我那裡是商店，我
也在忙，當時我以眼角餘光好像是看到高最隆有在掙扎，高最隆
被帶走時，他們沒有說什麼話」之情節不符，因認不能採信李金
蓮之警詢陳述，即與卷內證據資料不相適合，有判決理由矛盾之
違法。另對上揭李金蓮於原審上訴審不利於被告之指證，何以不
能採取，並未敘明其理由，亦屬理由不備。二、審理事實之法院
，對於被告有利及不利之證據，應一律注意，詳為調查，綜合全
案證據資料，本於職權定其取捨，自應受經驗法則與論理法則之
支配，如將各項證據割裂觀察，即不合於論理法則。證人何老大
於第一審證稱其看到一個男子、一個女子，他們叫高最隆上車，
高最隆就乖乖上車，係各自上車。然其尚證稱：「（你有無進入
太陽（城）商店與李金蓮講話？）我沒有進入商店，我看到他們
之後就直接回家」、「（可有看見被害人高最隆上車？）我沒有
看見，我就走了」（第一審卷第六三至六六頁）。如果無誤，何
老大原在店外，無從知悉高最隆從店內出來之實際情形，至有無
看見高最隆上車之情況，其證言則互相矛盾，且何老大嗣後有無
進入店內詢問李金蓮，李金蓮與何老大所言亦不相一致。而證人
周朝林於九十五年六月二十二日於警詢陳稱：當時其在太陽城對
面家裡門口，看到一男一女在車旁等，高最隆自行走到門口跟此
對男女上車後就離開等語（見原審更一卷第八一頁）。周朝林係
十三年生，為此陳述時年八十餘歲，距案發時間已經四年，能否
清楚記憶當時情形，亦非無疑。再依卷內證據資料顯示，本件發
生於九十一年四月三日十五時許，李金蓮立即報案，高最隆於同
日深夜二十三時許被載回，並於同日二十三時十分至華岡派出所
作第一次警詢筆錄，陳稱其當時在「太陽城商店」內，由一不知
名男子至店內將其強押至車上，與被告一起將其強行載走等語，
所述情節，李金蓮之證詞似大致相符。證人即製作警詢筆錄之警
員廖忠宗、許克信證陳警詢筆錄係據實記載，或高最隆當時意識
很清楚。以上事證如果非虛，則高最隆是否自願離開商店搭乘被
告之汽車離去，自非毫無研酌之餘地。原審未綜合全案證據資料
審酌、判斷，在攸關被告涉犯罪名成立與否之重要事項，尚未澈
查剖析釐清前，遽行判決，其自由心證職權之行使，難謂合於證
據法則。上訴意旨，執以指摘原判決不當，非無理由，應認原判
決仍有撤銷發回更審之原因。
據上論結，應依刑事訴訟法第三百九十七條、第四百零一條，判
決如主文。
中    華    民    國  九十八  年    四    月   十六   日
                      最高法院刑事第十一庭
                          審判長法官  石  木  欽
                                法官  洪  佳  濱
                                法官  韓  金  秀
                                法官  呂  丹  玉
                                法官  段  景  榕
      本件正本證明與原本無異
                                      書  記  官
中    華    民    國  九十八  年    四    月  二十三  日
                                                      Ｑ


司法院資訊處製作；財團法人民間司法改革基金會備份。
